【裁判字號】    99,上訴,1071
【裁判日期】    990809
【裁判案由】    違反毒品危害防制條例
【裁判全文】
臺灣高等法院臺中分院刑事判決        99年度上訴字第1071號
上  訴  人
即  被  告  乙○○
上列上訴人因違反毒品危害防制條例案件，不服臺灣彰化地方法
院99年度訴字第172號中華民國99年4月23日第一審判決（起訴案
號：臺灣彰化地方法院檢察署98年度毒偵字第1874、2194號），
本院判決如下：
    主  文
上訴駁回。
    事  實
一、乙○○前因施用第一級毒品案件，經臺灣彰化地方法院以93
    年度訴字第1011號判處有期徒刑8月確定；又因公共危險案
    件，經同院以93年度交訴字第121號判處有期徒刑7月確定，
    上開二案再經同院以94年度聲字第367號裁定合併定其應執
    行刑為有期徒刑1年2月確定；另因施用第一級毒品案件，經
    同院以93年度訴字第1644號判處有期徒刑10月確定；又因施
    用第二級毒品案件，經同院以94年度易字第480號判處有期
    徒刑6月確定，上開二案再經同院以94年度聲字第1325號裁
    定合併定其應執行刑為有期徒刑1年2月確定。上開各罪嗣經
    送監接續執行，於96年1月19日因縮短刑期假釋出監付保護
    管束，甫於96年3月19日因縮刑期滿未經撤銷假釋而執行完
    畢。又因施用第一級毒品案件，經本院以98年度上訴字第
    1396號判處有期徒刑7月，嗣經上訴，再經最高法院以98年
    度臺上字第6182號判決上訴駁回確定，於98年11月25日入監
    執行。而其前因施用毒品案件，經裁定送觀察、勒戒後，認
    無繼續施用毒品之傾向，於92年4月23日執行完畢，並經臺
    灣彰化地方法院檢察署檢察官以92年度毒偵字第997號為不
    起訴處分確定。詎乙○○仍不知悔改，復基於施用第一級毒
    品海洛因之犯意，先後為下列施用第一級毒品海洛因之犯行
    ：
  (一)於98年7月1日為警採尿前回溯96小時內之某時，在不詳地點
    ，以不詳方式，施用第一級毒品海洛因1次。嗣因員警偵辦
    販賣毒品案件，發現乙○○曾以電話聯繫購買毒品事宜，遂
    於98年7月1日上午8時28分許，通知乙○○至彰化縣警察局
    員林分局接受詢問，並經其同意採集尿液送驗，結果呈可待
    因及嗎啡陽性反應，始悉上情。
  (二)於98年8月24日為警採尿前回溯96小時內之某時，在不詳地
    點，以不詳方式，施用第一級毒品海洛因1次。嗣於98年8月
    24日下午3時47分許，為警在彰化縣大村鄉○○村○○路○
    段122號前盤查，經其同意採集尿液送驗，結果呈可待因及
    嗎啡陽性反應，始悉上情。
二、案經彰化縣警察局員林分局報請臺灣彰化地方法院檢察署檢
    察官偵查起訴。
    理  由
壹、證據能力之說明：
一、按司法警察機關調查中之案件，為因應實務上或因量大、或
    有急迫之現實需求，併例行性當然有鑑定之必要者，例如毒
    品之種類與成分、尿液之毒品反應，或者槍彈有無殺傷力等
    鑑定，基於檢察一體原則，得由該管檢察長對於轄區內之案
    件，以事前概括選任鑑定人或囑託鑑定機關、團體之方式，
    俾便轄區內之司法警察官、司法警察對於調查中之此類案件
    ，得即時送請先前已選任之鑑定人或囑託之鑑定機關、團體
    實施鑑定，以求時效（法務部92年9月1日法檢字第09200350
    83號函參照，刊載於法務部公報第312期）。此種由檢察機
    關概括選任鑑定人或概括囑託鑑定機關、團體，再轉知司法
    警察官、司法警察於調查犯罪時參考辦理之作為，法無明文
    禁止，係為因應現行刑事訴訟法增訂傳聞法則及其例外規定
    之實務運作而為。此種由司法警察官、司法警察依檢察官所
    概括選任之鑑定人或囑託鑑定機關、團體所為之鑑定結果，
    與檢察官選任或囑託為鑑定者，性質上並無差異，同具有證
    據能力（最高法院98年度臺上字第6122號判決意旨參照）。
    而詮昕科技股份有限公司係經檢察機關概括選任為尿液檢驗
    之鑑定機關之一，故本案由彰化縣警察局員林分局依檢察機
    關概括選任囑託詮昕科技股份有限公司就被告尿液所為之檢
    驗報告，即具有證據能力。
二、按被告以外之人於審判外之陳述，雖不符刑事訴訟法第159
    條之1至第159條之4之規定，然經當事人於審判程序同意作
    為證據，法院審酌該言詞陳述作成時之情況，認為適當者，
    亦得為證據；當事人、代理人或辯護人於法院調查證據時，
    知有刑事訴訟法第159條第1項不得為證據之情形，而未於言
    詞辯論終結前聲明異議者，視為有前項之同意，刑事訴訟法
    第159條之5定有明文。經查，本案檢察官及被告，均未爭執
    本判決所引用之下列各項證據之證據能力，復未於言詞辯論
    終結前聲明異議，本院審酌上開證據作成時之情況，並無違
    法取證之瑕疵，認以之作為證據為適當，揆諸上開規定，應
    認下列各項證據均有證據能力。
貳、實體之說明：
一、訊據上訴人即被告（下稱被告）乙○○矢口否認上開施用第
    一級毒品海洛因之犯行，辯稱：伊是因為服用醫師開立的嗎
    啡止痛，另為幫助性功能可以勃起，才會買1罐100元含可待
    因成份的感冒藥來吃，才會使尿液呈嗎啡及可待因陽性反應
    ；且伊有告本案承辦員警，後來因收到檢察官對員警的不起
    訴處分書，心生不滿，才會在偵訊時故意說沒有吃感冒藥或
    咳嗽藥云云；另又辯稱，伊是吃了嗎啡，而嗎啡裡面含有可
    待因云云。惟查：
  (一)被告先後於98年7月1日、同年8月24日為警採尿送驗，並由
    詮昕科技股份有限公司以酵素免疫分析法（ＥＩＡ）進行初
    步篩檢後，再以氣相層析質譜儀分析法（ＧＣ／ＭＳ）進行
    確認複驗，結果均呈可待因、嗎啡陽性反應，其中於98年7
    月1日尿液中之可待因、嗎啡濃度分別為988、43718ｎｇ／
    ｍｌ，於98年8月24日尿液中之可待因、嗎啡濃度則分別為
    1391、30130ｎｇ／ｍｌ等情，此有尿液代號與真實姓名對
    照認證單2紙（員警分偵字第0980018175號警卷【下稱警卷
    一】第8頁、員警分偵字第0980022915號警卷【下稱警卷二
    】第8頁）、詮昕科技股份有限公司濫用藥物尿液檢驗報告2
    紙（警卷一第7頁、警卷二第1頁）在卷可稽，且為被告所不
    爭執。
  (二)被告因左側脛腓骨開放性粉碎性骨折併骨髓炎、慢性骨髓炎
    之疾病，於98年2月28日、同年3月21日前往財團法人彰化基
    督教醫院急診治療，另自98年3月2日起至同年10月8日止，
    至該院門診追蹤治療共計15次，且因慢性疼痛而服用麻醉藥
    物控制疼痛，並經列報行政院衛生署管制藥品管理局核定在
    案，另自98年7月6日起，每日嗎啡用量為330毫克等情，有
    財團法人彰化基督教醫院98年10月30日98彰基醫事字第0981
    00118號函及隨函檢送之行政院衛生署管制藥品管理局98年7
    月15日管稽字第0980510293號函、被告病歷資料1份（偵卷
    第13至30頁）在卷可佐。該函雖同時覆稱：「其口服嗎啡藥
    物會使尿液呈現可待因及嗎啡陽性反應」，惟經臺灣彰化地
    方法院檢察署檢察官檢送被告上開病歷及尿液檢驗報告，分
    別向行政院衛生署管制藥品管理局及法務部法醫研究所函詢
    結果，據行政院衛生署管制藥品管理局函覆稱：「該病患（
    即被告）如依財團法人彰化基督教醫院之醫囑，僅每日施用
    嗎啡量達330毫克，其尿液僅可檢出嗎啡陽性反應」，有該
    局98年11月23日日管檢字第0980012164號函1紙在卷（偵卷
    第33頁）可佐。另法務部法醫研究所亦函覆稱：「（被告）
    病歷影本所列之藥物Ｍｏｒｐｈｉｎｅ，該藥品主要成分為
    ＭＯＲＰＨＩＮＥＨＣＬ，經人體服用吸收代謝後，其尿液
    以氣相層析質譜分析法檢測，會導致尿液檢查呈嗎啡陽性反
    應，但不會呈可待因陽性反應。本案受檢者尿中可待因反應
    ，可能係使用可待因之鎮咳藥物或海洛因毒品所致」，有該
    所98年12月30日法醫毒字第0980006820號函1紙（偵卷第35
    頁）在卷可參。而本院則再函詢彰化基督教醫院，有關該院
    上開覆函「其口服嗎靠藥物會使尿液呈現可待因及嗎啡陽性
    反應」，究係服用何種處方藥物會使該病患於服用後之尿液
    呈可待因陽性反應，亦據該院函覆稱：依病歷記載，本院並
    未在98年7月6日及98年8月31日前後期間，為病患乙○○開
    立如法務部法醫研究所所提示之含可待因之鎮咳藥物。本院
    採用SIEMENS Dimension Clinical chemistry的OPI Flex
    Reagent cartrige定性測試病患尿中鴉片製劑反應是否為陽
    性，嗎啡及可待因在本院測試系統同呈陽性反應（可待因在
    體內代謝為嗎啡，本院試劑為檢測嗎啡，故無法區分患者使
    用可待因或嗎啡）；欲區分陽性反應為嗎啡或可待因，必須
    進一步以氣相層析質譜儀方法分析。因此本院98年10月30日
    函覆台灣彰化地方法院檢察署98年10月13日所詢「貴院對該
    病患所開立之處方箋中，有無嗎啡（若有，劑量為何？）或
    其他使尿液呈可待因及嗎啡陽性反應之藥物」，是以本院上
    述檢驗系統為藍本，回覆「賴君自98年7月6日起迄今，每日
    嗎啡用量日趨穩定（達330mg ），其口服嗎啡藥物會使尿液
    呈現可待因及嗎啡陽性反應」。若在其他研究所或科技公司
    的定量測試，嗎啡及可待因會有不同反應，亦請  鈞院綜合
    相關事證予以認定，併此敘明。」有彰化基督教醫院99年7
    月15日九十九彰基醫事字第099070056號函在卷可稽。足見
    被告上開2次尿液檢驗報告所呈現之可待因、嗎啡陽性反應
    ，應非服用財團法人彰化基督教醫院所開立之嗎啡藥物所致
    無訛。
  (三)再者，被告於99年1月12日偵訊時自承：「（除了因為骨髓
    炎去彰基醫院就醫外，是否有因其他疾病前往醫院接受診治
    ？）沒有。」「（98年6、7、8月有無因為生病去看醫生？
    ）我只有去署立醫院看精神科疾病，我沒有因為感冒或咳嗽
    去醫院，也沒有服用治咳嗽的藥物，我確定是這樣。」「（
    98年間是否只有去彰基醫院看骨髓炎及去署立醫院看精神科
    ？）確實是如此。」等語（偵卷第38頁），明確供稱98年6
    至8月間，並未因為感冒或咳嗽去醫院，亦未服用治咳嗽的
    藥物等語明確。參以被告於98年7月1日為警採尿時，於警詢
    即供稱：「（問：你最近96小時內有無服用藥物？有無就醫
    診斷？是向何藥局購買？有無診斷書？）我有服用彰基醫院
    開立給我的嗎啡，我因患有骨髓炎，有去彰基就醫診斷，所
    以醫院開立嗎啡給我服用。」等語（警卷一同日第2次警詢
    筆錄第2頁）；於98年8月3日警詢時亦供稱：「（問：你供
    稱最後一次施用毒品是98年1月29日1時許，為何警方於98年
    7月1日採集你的尿液送驗，其檢驗結果海洛因類呈陽性反應
    ？）因我患有骨髓炎，有去彰化基督教醫院就醫，醫院有開
    立嗎啡給我服用，可能因此檢驗結果才呈陽性反應。」等語
    （參警卷一同日第1次警詢筆錄第2頁）；於98年8月24日為
    警採尿時，於警詢供稱：「（你96小時內是否有服用其他藥
    物或其他毒品？）我有服用嗎啡長效膜衣錠，沒有施用一級
    毒品海洛因及其他毒品。」等語（警卷二第3頁）。被告於
    上開警詢時，並未供稱有服用感冒藥或治咳嗽的藥物，甚且
    於98年8月3日警詢、同年9月21日警詢、同年9月30日偵訊時
    ，經檢警提示尿液檢驗報告後，亦均未曾提及其有服用含可
    待因之藥物一事（警卷一第5、6頁，警卷二第4、5頁，偵卷
    第10、11頁），且被告於原審99年4月9日審理時供承：「（
    是否知道喝感冒糖漿會驗出可待因？）知道。」「（何時知
    道？）98年3、4月的時候。」「（在警局及檢察官時都有讓
    你看驗尿報告？）是。」「（驗尿報告上可待因及嗎啡都有
    陽性反應是否都有看到？）是。」等語（原審卷第65頁）。
    則在檢警提示其驗尿報告結果呈可待因及嗎啡陽性反應時，
    被告已知感冒糖漿會驗出可待因成分，惟仍未提及其有服用
    含可待因之感冒藥物，則其嗣後改稱尿液會呈可待因陽性反
    應，係因為幫助性功能可以勃起，才會買1罐100元含可待因
    成份的感冒藥來服用云云，即不足採信。另被告告訴彰化縣
    警察局員林分局警員蔡信隆、周文傳妨害自由案件，係於98
    年12月18日始經檢察官以98年度偵字第9574號為不起訴處分
    ，有該不起訴處分書附卷可稽，倘若被告係因檢察官對蔡信
    隆、周文傳妨害自由案件為不起訴處分而心生不滿，始故意
    於99年1月12日偵訊時，佯稱其未曾服用感冒藥或咳嗽藥云
    云，何以被告於檢察官對蔡信隆、周文傳為不起訴處分前之
    98年8月3日、同年9月21日警詢、同年9月30日偵訊時，經檢
    警提示上開尿液檢驗報告後，得知其尿液檢驗結果亦呈可待
    因陽性反應，復早已知悉服用感冒藥物後，尿液中可能會產
    生可待因反應，惟竟於上開警詢、偵訊時，均未曾向承辦警
    員、檢察官說明其於採尿前曾服用感冒藥物或含可待因成分
    之藥物之情事？況臺灣彰化地方法院檢察署檢察官對彰化縣
    警察局員林分局警員蔡信隆、周文傳妨害自由案件，以98年
    度偵字第9574號為不起訴處分，係因檢察官經勘驗現場蒐證
    光碟及被告之警詢錄影光碟後，認被告確係自願配合警員驗
    尿無訛，有該不起訴處分書在卷可參，而該案之告訴人即本
    案被告乙○○亦未對該不起訴處分不服而有提起再議之舉動
    ，則其嗣後以其因不滿該不起訴處分，始故意供稱其未曾服
    用感冒藥或咳嗽藥云云，自不足採信。另被告於本院上訴狀
    上載稱：「因彰化基督教醫院所開立之嗎啡鎮痛藥物，造成
    被告性功能障礙，僅依經驗法則及朋友告知，於飲用感冒糖
    漿得使性功能恢復，故而飲用感冒糖漿…」，於本院訊問時
    亦為相同之供述（本院卷第35頁背面）。惟經質以如何得知
    喝可待因成分之感冒藥可幫助性功能恢復，被告則答稱：是
    以前的一個朋友說的，是哪一個朋友伊忘記了等語；另經質
    以是在何處購買該藥物，被告亦答稱：是在一處西藥房，我
    不可以說出是何西藥房等語，則被告嗣後空言辯稱因服用含
    可待因成份之感冒藥得恢復性功能使勃起，伊為此緣由才服
    用云云，亦屬無稽，自不足採信，益足徵被告所為上開辯解
    ，均係事後卸責之詞，自難採信。
  (四)按氣相層析質譜儀法乃目前就藥物篩檢結果必須進一步確認
    時所最常採用之確認方法。經行政院衛生署認可之檢驗機構
    以氣相層析質譜儀（GC／MS）分析法進行確認者，均不致產
    生偽陽性反應，且一般於尿液中可檢出之最大時限，海洛因
    及嗎啡均為2至4天，有行政衛衛生署管制藥品管理局92年7
    月23日管檢字第0920005609號函附卷（本院卷第31頁）可稽
    。另參以文獻記載，海洛因經人體代謝後，在尿液中會產生
    單乙醯嗎啡、游離態嗎啡及大量結合態嗎啡，不會代謝產生
    可待因。但非法濫用之海洛因毒品在製造過程中，常含有少
    量雜質乙醯可待因，乙醯可待因經人體代謝後，在尿液中會
    產生可待因，因此，非法施用海洛因毒品者，在尿液中可檢
    出較大量之嗎啡成分及較少量可待因成分。另可待因服用後
    經人體代謝，在尿液中會產生游離態可待因、游離態嗎啡、
    結合態可待因及結合態嗎啡，因可待因代謝速率較嗎啡快，
    因此在治療過程中，尿液中可待因含量遠大於嗎啡含量。美
    國國家濫用藥物研究所基於上揭理論提出：『尿液中總可待
    因（游離態＋結合態）含量大於300ｎｇ／ｍｌ，且嗎啡與
    可待因含量比例小於二比一時，判定為使用可待因』」，有
    法務部法醫研究所93年10月13日法醫毒字第0930003574號函
    在卷（原審卷第79頁）可參。本案被告前揭2次尿液，經以
    氣相層析質譜儀法為確認檢驗後，既均呈可待因、嗎啡陽性
    反應，且嗎啡含量均大於可待因含量達數十倍，按諸前揭說
    明，顯然不可能係因服用含可待因成分之藥物所致。是被告
    分別於98年7月1日、同年8月24日為警採尿前96小時內之某
    時，各有施用第一級毒品海洛因1次之犯行至明。
  (五)另按毒品危害防制條例於92年7月9日修正公布，自93年1月9
    日施行，其中第20條、第23條將施用毒品之刑事處遇程序，
    區分為「初犯」及「五年內再犯」、「五年後再犯」。依其
    立法理由之說明：「初犯」，經觀察、勒戒或強制戒治後，
    應為不起訴處分或不付審理之裁定；經觀察、勒戒或強制戒
    治執行完畢釋放後，「五年內再犯」者，因其再犯率甚高，
    原實施之觀察、勒戒及強制戒治既已無法收其實效，爰依法
    追訴或裁定交付審理。至於經觀察、勒戒或強制戒治執行完
    畢釋放後，「五年後再犯」者，前所實施之觀察、勒戒或強
    制戒治已足以遮斷其施用毒品之毒癮，為期自新及協助其斷
    除毒癮，仍適用「初犯」規定，先經觀察、勒戒或強制戒治
    之程序。從而依修正後之規定，僅限於「初犯」及「五年後
    再犯」二種情形，始應先經觀察、勒戒或強制戒治程序。倘
    被告於五年內已再犯，經依法追訴處罰，縱其第三次（或第
    三次以上）再度施用毒品之時間，在初犯經觀察、勒戒或強
    制戒治執行完畢釋放五年以後，已不合於「五年後再犯」之
    規定，且因已於「五年內再犯」，顯見其再犯率甚高，原實
    施觀察、勒戒或強制戒治，已無法收其實效，即應依該條例
    第十條處罰（最高法院95年度第7次刑事庭會議決議參照）
    。本案被告前因施用毒品，經觀察、勒戒後，於92年4月23
    日執行完畢，又於五年內之93年3月某日起至同年9月6日止
    施用第一級毒品，經原審法院以93年度訴字第1011號判處有
    期徒刑8月確定，有臺灣高等法院被告前案紀錄表在卷可考
    ，則其再犯本案2件施用第一級毒品犯行，按諸前揭說明，
    自無毒品危害防制條例第20條第3項規定之適用，而應按同
    條例第23條第2項規定，依法論科。
  (六)本案事證已臻明確，被告2次施用第一級毒品海洛因之犯行
    ，應堪認定。其於本院聲請再調閱其診斷證明書，以瞭解其
    精神狀況不大好一節（本院卷第36頁），惟被告對於本院所
    詢問題均能對答如流，其亦自稱對於剛才法官所問的問題伊
    可以瞭解意思等語（本院卷第36頁），且被告是否施用毒品
    ，亦與其精神狀況好不好無關，爰不依其聲請調閱，併此敘
    明。
三、核被告所為，均係犯毒品危害防制條例第10條第1項之施用
    第一級毒品罪。被告為施用第一級毒品，而持有該毒品，其
    持有之低度行為，應為施用之高度行為所吸收，不另論罪。
    再被告所犯上開2罪，犯意各別，時間不同，應予分論併罰
    。被告有如犯罪事實欄所載前科並已執行完畢，有臺灣高等
    法院被告前案紀錄表在卷可稽，其於受有期徒刑執行完畢後
    ，5年以內故意再犯本件有期徒刑以上之2罪，均為累犯，應
    依刑法第47條第1項規定，各加重其刑。原審認被告罪證明
    確，依毒品危害防制條例第10條第1項，刑法第11條前段、
    第47條第1項、第51條第5款，並審酌被告曾因施用毒品經送
    觀察、勒戒後，仍未能戒斷，再犯本案之罪，顯然未能善體
    國家設置觀察、勒戒機構，協助毒品施用者戒除毒癮之良法
    美意，及其犯罪之動機、目的、生活狀況、品行、所生危害
    ，暨犯罪後未能坦承犯行等一切情狀，兩罪分別量處有期徒
    刑1年，並定應執行有期徒刑1年8月，核其認事用法並無違
    誤，量刑亦稱妥適。被告上訴意旨，仍執陳詞否認犯行，指
    摘原判決不當，自無理由，應予駁回。
據上論斷，應依刑事訴訟法第368條，判決如主文。
本案經檢察官甲○○到庭執行職務。
中    華    民    國    99    年    8     月    9     日
            刑事第八庭  審判長法  官  羅  得  村
                              法  官  簡  源  希
                              法  官  郭  瑞  祥
以上正本證明與原本無異。
如不服本判決應於收受送達後十日內向本院提出上訴書狀，其未
敘述上訴之理由者，並得於提起上訴後十日內向本院補提理由書
（均須按他造當事人之人數附繕本）「切勿逕送上級法院」。
                              書記官  李  妍  嬅
中    華    民    國    99    年    8     月    9     日
附錄：論罪科刑法條：
毒品危害防制條例第十條第一項：
施用第一級毒品者，處六月以上五年以下有期徒刑。

司法院資訊處製作；財團法人民間司法改革基金會備份。
